【裁判字號】    97,訴,908
【裁判日期】    970930
【裁判案由】    回復名譽
【裁判全文】
臺灣臺中地方法院民事判決  97年度訴字第908號
原      告  乙○○
被      告  甲○○
上列當事人間請求回復名譽事件，本院於民國97年9月23日言詞
辯論終結，判決如下：
    主      文
原告之訴駁回。
訴訟費用新台幣參仟元由原告負擔。
    事實及理由
一、原告主張：被告於民國（下同）95年11月間向原告學習琉璃
    創作技術，雙方並合作創製「釉彩琉璃」79件，被告取走46
    件，原告保留33件。原告於96年8月4日至22日期間，在台中
    市文化中心第一陳列室舉辦琉璃展覽，被告未親歷展覽現場
    ，亦未向原告查證，即憑空臆測原告複製其手繪圖案並公開
    展出，委託律師於96年底向台灣台中地方法院檢察署控告原
    告違反著作權法第92條罪嫌，企圖入原告於罪，案經檢察官
    偵查後，以97年度偵字第5938號不起訴處分，嗣經被告聲請
    再議，目前已發回續行偵查，尚未確定。原告為一創作及教
    育工作者，被告捏詞濫控原告違反著作權法，其行為顯然已
    對原告之心理及名譽造成莫大傷害，原告受被告此不法侵害
    ，心神痛苦不堪，爰依民法第18條、第184條、第195條規定
    ，提起本件訴訟，請求回復名譽之適當處分，並聲明：被告
    應於聯合報、中國時報、自由時報及大紀元時報之全國版報
    頭下刊登道歉啟事一天。
二、被告則以：「釉彩琉璃」係被告獨自繪製創作，委由原告窯
    燒、打洞、附繩，並非兩造合作創製而成。被告就對原告違
    反著作權法向提出告訴，雖經不起訴處分，但經被告再議後
    已發回續查，被告並非任意捏詞濫控等語資為抗辯，並聲明
    ：原告之訴駁回。
三、得心證之理由：
  (一)按民事裁判，係法院行使司法權來判定當事人私法上權利存
    在與否，而法院判斷當事人間之私權爭執，必先認定事實，
    然後適用法律，然而當事人所主張之事實，是否符合其主張
    適用之實體法規的構成要件事實，除法院已經明瞭以外，當
    事人於訴訟程序為使法院確信事實之存在，自應提出證據來
    證明，故民事訴訟法第277條本文規定「當事人主張有利於
    己之事實者，就其事實有舉證之責任」。但如當事人主張之
    事實真偽不明時，法院不得拒絕裁判，仍須作成何方當事人
    勝敗之判決，此時即依「舉證責任分配」法則，不得不將事
    實真偽不明所生之不利益（敗訴之風險），歸諸於應負舉證
    責任之當事人一方負擔。換言之，民事訴訟如係由原告主張
    權利者，應先由原告負舉證之責，若原告先不能舉證，以證
    實自己主張之事實為真實，則被告就其抗辯事實即令不能舉
    證，或其所舉證據尚有疵累，亦應駁回原告之請求（最高法
    院17年上字第917號判例參照）。次按因故意或過失不法侵
    害他人之權利者，應負損害賠償責任。不法侵害他人之身體
    、健康、名譽、自由、信用、隱私、貞操，或不法侵害其他
    人格法益而情節重大者，被害人雖非財產上之損害，亦得請
    求賠償相當之金額。其名譽被侵害者，並得請求回復名譽之
    適當處分。民法第184條第1項前段、第195條第1項分別定有
    明文。是民法上侵權行為之成立，必須賠償義務人具有故意
    或過失，不法侵害他人權利之行為存在為前提，且此屬有利
    於原告之事實，依上開舉證責任分配之原則而言，應由原告
    就被告有前述之有責行為先負舉證之責。
  (二)查原告主張被告向台灣台中地方法院檢察署提起告訴，指述
    原告有違反著作權法第92條之罪嫌，侵害原告名譽權一節，
    雖經原告提出該署檢察官97年度偵字第5938號不起訴處分書
    一件為證。惟按，訴訟權為憲法上保障之基本權利，被告依
    法定訴訟程序尋求自身權利之保障，惟有透過訴訟之行使，
    故除有確切證據足以證明被告故意捏詞濫控或過失查證，欲
    藉由檢察官刑事偵查之手段，達到侵害原告名譽之目的外，
    應認被告就權利之爭執，依法向檢察機關提出告訴而為偵查
    之發動，均屬其權利之合法行使。縱然原告因被告提起刑事
    告訴，致其在社會上之聲譽受有影響，亦難認被告有何「不
    法」侵害原告權利之行為可言。況且，被告提起告訴後，原
    告經檢察官為不起訴處分，但嗣後經被告聲請再議，目前已
    發回續行偵查，亦為雙方共認之事實，顯見被告指訴原告侵
    害著作權之情事尚未有定論，反證被告提出告訴，亦非毫無
    證據之捏詞濫控。是原告以被告對其提起違反著作權第92條
    告訴，經檢察官不起訴處分之事實，即謂被告上開行為侵害
    其名譽權云云，殊不可採。此外，原告又無法舉出其他事證
    ，足以證明被告尚有侵害名譽權之情事，則依前揭舉證責任
    分配原則，應駁回原告之請求。
四、綜上所述，原告既未能舉證證明被告有侵害其名譽權之事實
    ，則其依民法第18條、第184條、第195條侵權行為法律關係
    ，請求被告應於聯合報、中國時報、自由時報及大紀元時報
    之全國版報頭下刊登道歉啟事一天，為無理由，應予駁回。
五、本判決結論已經明確，雙方其餘主張、陳述及舉證，核與判
    決結果無影響，不再一一論述。
六、訴訟費用（新台幣3,000元）負擔之依據：民事訴訟法第78
    條。
中    華    民    國    97    年    9     月    30    日
                  民事第二庭    法  官  王邁揚
正本係照原本作成。
如對本判決上訴，須於判決送達後20日內向本院提出上訴狀。
中    華    民    國    97    年    9     月    30    日
                                書記官  李培淇


司法院資訊處製作；財團法人民間司法改革基金會備份。
